【裁判字號】    95,上易,1629
【裁判日期】    950926
【裁判案由】    詐欺
【裁判全文】
臺灣高等法院刑事判決                95年度上易字第1629號
上  訴  人  臺灣臺北地方法院檢察署檢察官
上  訴  人
即  被  告  楊奕葵
上列上訴人因被告詐欺案件，不服臺灣臺北地方法院95年度易字
第187號，中華民國95年7月19日第一審判決（起訴案號：臺灣臺
北地方法院檢察署94年度偵字第22452、22453號），提起上訴，
本院判決如下：
    主  文
原判決撤銷。
楊奕葵幫助連續意圖為自己不法之所有，以詐術使人將本人之物
交付，處有期徒刑陸月，如易科罰金，以佰元折算壹日，緩刑
參年。
    事  實
一、楊奕葵明知金融帳戶為個人理財工具，申請開設金融帳戶並
    無任何特殊之限制，一般民眾皆可以存入最低開戶金額之方
    式申請之，且一個人可以在不同之金融機構申請多數之存款
    帳戶使用，取得甚易。而可預見時下以電話詐騙促使被害人
    以操作銀行自動付款機而詐取金錢之行為甚為猖獗，且廣為
    媒體報導，並經政府有關機關呼籲，不要受騙。依一般人之
    社會生活經驗，苟不以自己名義申請開戶，卻向不特定人蒐
    集大量他人之帳戶供己使用，其目的極可能利用該帳戶供作
    非法詐財之用，又對出售帳戶供他人使用雖無必然遭該他人
    利用為遂行詐欺犯罪之確信，但因失業及貪圖小利，竟仍以
    該他人縱持以犯罪亦不違本意，而基於幫助他人為詐欺之不
    確定犯意，在93年6月21日至22日下午6時前之間某時，在不
    詳地點，同時將其先後於民國93年6月17日在陽信商業銀行
    古亭分行（帳號：00000000000）、同年6月18日在臺北國際
    商業銀行汀州分行（下稱臺北國際商銀）（帳號：
    00000000 00000）、同年6月21日在國泰世華商業銀行中和
    分行（下稱國泰世華銀行）（帳號：000000000000 000）等
    3所銀行，所分別開立之帳戶存摺及提款卡（計3本存摺及3
    張提款卡），以新臺幣（下同）3000元之代價出售並交付予
    年籍姓名均不詳之劉姓成年男子。嗣該劉姓男子或輾轉取得
    楊奕葵所開立之帳戶存摺與提款卡之人基於意圖為自己不法
    所有之犯意，先後為下列行為：
  (一)於93年6月22日下午6時左右，透過天堂二網路遊戲，向甲○
    ○佯稱欲出售網路遊戲天堂二使用之虛擬貨幣「天幣」，使
    甲○○誤信為真而陷於錯誤，於同日下午6點39分左右，撥
    打行動電話0000000000與自稱「陳先生」之姓名年籍均不詳
    之成年男子聯絡，並依其指示先將3,000元匯入楊奕葵所有
    之上述臺北國際商銀帳戶內，繼而於該名陳姓男子要求進行
    匯款確認動作之指示下，再匯入17,171元至楊奕葵所有之前
    述陽信商銀帳戶內。嗣經甲○○查詢存款餘額後，始知受騙
    。
  (二)於93年6月25日下午8點30分左右，撥打電話予乙○○，向其
    佯稱自己為乙○○之子，現因為友人擔保債務20萬元遭人毆
    打，請其立即代為清償，始可獲釋，使乙○○於驚慌下誤信
    為真而陷於錯誤，在同年6月25日由其女李宗桂使用自動提
    款機之轉帳功能，將99,900百元匯入前述楊奕葵所有之國泰
    世華銀行帳戶中，另亦先後以現金存入10萬元及匯款1萬7千
    元至非楊奕葵所有之中國信託商業銀行帳戶內（帳號：0000
    00000000號帳戶。嗣經乙○○與其子取得聯繫後，始知受騙
    。
二、案經被害人乙○○訴由臺北縣警察局中和分局報請板橋地方
    法院檢察署檢察官移轉及被害人甲○○訴由臺北市政府警察
    局中正第二分局報請臺灣臺北地方法院檢察署檢察官偵查起
    訴。
    理  由
一、訊據被告對於其曾以3000元之代價，出售上開存摺及信用卡
    予不詳姓名、年籍之劉姓成年男子等情，業於檢察官訊問時
    坦承不諱（見94年偵字第11804號卷第84頁、第89頁，94年
    核退字第976號卷第56至57頁），嗣於原審及本院審理時雖
    更易前詞，翻稱伊係被強迫、係受到該劉姓男子之威脅，若
    伊不這樣做，該劉姓男子會燒掉伊房子云云，惟查：
  (一)上揭事實，業據被害人甲○○、乙○○、李宗桂等人指述歷
    歷（見94年偵字第11804號卷第18頁、第83頁，94年核退偵
    字第976號卷第28至30頁、第45至46頁），復有台北國際商
    業銀行汀州分行94年5月24日北商銀汀州 (094)字第00024號
    函附之客戶歷史資料查詢明細表、陽信商業銀行古亭分行94
    年6月8日陽信古亭字第940024號函、客戶交易明細單、華南
    商業銀行活期儲蓄存款存摺（戶名為李宗桂）封面及內頁影
    本、上海商業儲蓄銀行存摺封面（戶名為乙○○）及查詢跨
    行交易處理結果、華南商業銀行活期儲蓄存款存摺封面（戶
    名為李宗桂）、陽信銀行93年12月31日陽信古亭字第930030
    號函所附之開戶人基本資料及帳戶往來資料、94年8月12日
    陽信古亭字第940033號函所附之開戶資料及客戶對帳明細表
    、臺北國際商銀93年7月14日北商銀汀州（093）字第00217
    號函所附之開戶及歷史交易明細、國泰世華銀行94年6月15
    日（94）國世中和字第116號函所附之存款基本資料及交易
    往來明細等件在卷（見94年核退偵字第976號卷第32至35頁
    ，94年偵字第11804號卷第5至7頁、第4頁、第24頁、第25至
    28頁、第68至72頁、第29至33-1頁，94年核退偵字第976號
    卷第7至10頁）可稽，佐以被告對於其先後陽信銀行、臺北
    國際商銀、國泰世華銀行辦理開戶及申請提款卡，並將該3
    家銀行之存摺與提款卡均交予年籍姓名均不詳之劉姓成年男
    子等事實，亦坦承不諱，已足堪認。
  (二)至於被告於本院及原審審理時，雖翻異前供，辯稱係受強迫
    、威脅而交付云云，然：
   1.衡以被告前於警詢時先稱：所申辦之上開國泰世華銀行存
     摺及提款卡均已遺失，尚未使用即遺失等語；又稱：所申
     辦之上開台北國際商業銀行存摺及提款卡，係劉先生拿去
     ，因劉先生說他生活困難，叫伊申請存摺及提款卡租給他
     ，每月給伊1000元，因劉先生說是他要自己用的很安全，
     所以才租給他使用等語。（見94年核退字第976號卷第25
     至26頁、見94年度偵字第11804號卷第16至17頁）後於原審
     準備程序則謂：係那個姓劉的生活困難，要玩短期股票。
     不是每個月給伊1000元，該1000元是當車馬費等語。復謂
     ：伊並不是賣給他（指上開劉姓男子），而係拿給他，是
     他威脅伊的等語（見原審卷第11頁反面）等語。則被告對
     其國泰世華銀行之存摺及提款卡之去向忽而謊稱均遺失，
     忽而承認交付該劉姓男子；對該劉姓男子索取帳戶之目的
     ，或稱因生活困難而向其借用，或稱因生活困難，要玩短
     期股票而需要帳戶；對該劉姓男子取得前述3家銀行存摺及
     提款卡之對價，先稱租用，每月取得1000元報酬，再稱借
     用，沒有報酬，只有車馬費，各次陳述均不一致。另參以
     被告前於警詢、偵查中，均未提及其有遭威脅之情，卻於
     原審及本院審理時突生前述抗辯，已足令人起疑，況倘該
     劉姓男子確對被告施以燒屋之威脅，即可促使被告申辦帳
     戶供其使用，又何須給付3000元報酬或任何車馬費予被告
     ？從而，被告於原審及本院審理時所稱係受威脅或強迫云
     云，應係臨訟卸責之辯詞，顯不足採。
   2.核諸金融存款帳戶，事關存戶個人財產權益之保障，與存
     戶之印鑑章結合，其專屬性、私密性更形提高，除非本人
     或與本人具密切之關係者，難認有何理由可自由流通使用
     該存褶、印章，一般人亦均有應妥為保管存褶、印鑑章，
     以防止存褶、印鑑章被他人冒用之認識，縱有特殊情況偶
     有將存褶、印鑑章交付他人之需，亦必深入瞭解其用途後
     再行提供以使用，恆係吾人日常生活經驗與事理；且按金
     融帳戶為個人理財工具，申請開設金融帳戶並無任何特殊
     之限制，一般民眾皆可以存入最低開戶金額之方式申請之
     ，且一個人可以在不同之金融機構申請多數之存款帳戶使
     用，此乃眾所週知之事實，而時下以電話詐騙促使被害人
     以操作銀行自動付款機而詐取金錢之行為甚為猖獗，且廣
     為媒體報導，並經政府有關機關呼籲，不要受騙。則依一
     般人之社會生活經驗，苟不以自己名義申請開戶，卻向不
     特定人蒐集大量他人之帳戶供己使用，其目的極可能利用
     該帳戶供作非法詐財之用，應可預見。本件被告為智慮成
     熟之成年人，對於上情顯無法諉為不知，是其既可預見將
     存褶、提款卡等有關個人財產、身分之物品，淪落於他人
     手中，極可能被利用為與詐騙有關之犯罪工具，雖無受受
     讓其存摺者必然持以詐騙他人之確信，仍願以3,000元為代
     價出售與他人，顯然對於租用者縱以該帳戶作為不法詐騙
     使用，予以容認，足見被告有幫助詐騙份子利用其帳戶詐
     欺之不確定故意及行為明甚。其空言否認有幫助詐欺之意
     思，自不足採信。綜上，因認本件事證明確，被告犯行洵
     堪認定，應依法論科。
二、按被告行為時，刑法第339第1項詐欺罪所定之法定本刑為5
    年以下有期徒刑、拘役或科或併科1000元以下罰金，其法定
    刑關於罰金部分最高度為1000元，最低度依同法第33條第5
    款規定，為1元以上，另依罰金罰鍰提高標準條例第1條前段
    規定，依法律應處罰金、罰鍰者，就其原定數額得提高為2
    至10倍。及依現行法規所定貨幣單位折算新臺幣條例第2條
    規定，現行法規所定金額之貨幣為圓、銀元或元者，以新臺
    幣元之3倍計算，換言之，刑法第339條第1項之法定本刑，
    就罰金部分，經折算為新臺幣後，最高度為新臺幣30,000
    元以下，最低度30元以上；而被告行為後，依95年6月14日
    公布之刑法施行法第1條之1規定，中華民國94年1月7日刑法
    修正施行後，刑法分則編所定罰金之貨幣單位為新臺幣。94
    年1月7日刑法修正時，刑法分則編未修正之條文定有罰金者
    ，自94年1月7日刑法修正施行後，就其數額提高為30倍。但
    自72年6月26日至94年1月7日新增或修正之條文，就其所定
    數額提高為3倍，查刑法第339條第1項自72年6月26日至94
    年1月7日間並無修正，是依據前揭刑法施行法第1條之1之規
    定，刑法339條第1項之法定本刑，自95年7月1日起，就罰金
    部分即改為新臺幣30,000元以下，1,000元以上。是依刑法
    第2條第1項規定，比較新、舊法結果，行為時法，並無不利
    ，仍應適用較有利於被告之行為時法律即行為時刑法第
    339條第1項；次按刑法上之幫助犯，係對於犯罪與正犯有共
    同之認識，而以幫助之意思，對於正犯資以助力，而未參與
    實施犯罪之行為者而言（參照最高法院75年度台上字第1509
    號、88年度台上字第1270號判決）。又按連續幫助與幫助連
    續為不同之犯罪態樣，如基於概括犯意，多次幫助他人犯罪
    ，為連續幫助，該幫助者有多次犯罪行為；如以一幫助行為
    ，幫助他人連續犯罪，則為幫助連續，就幫助犯而言，僅有
    一次犯罪行為（最高法院87年度台上字第3865號著有判決可
    資參照）。查：被告楊奕葵係基於幫助之犯意，一次提供上
    開帳戶之存摺及提款卡，交由姓名、年籍均不詳之劉姓成年
    男子（依現存事證無法證明被告有二次以上之出售行為，自
    應從有利之認定，認其係一次出售三本存摺及提款卡），作
    為他人犯上開事實欄(一)及(二)所載之詐欺犯行，致使被害人因
    而陷於錯誤，而分別匯款至被告所提供之前揭帳戶，是被告
    所為係參與詐欺罪構成要件以外之行為，且在無證據證明被
    告係以正犯而非以幫助犯之犯意參與犯罪之情形下，應認其
    所為係幫助犯而非正犯行為。是核被告所為，係犯刑法第
    339條第1項詐欺取財罪之幫助犯。又因其僅有一次交付帳戶
    存摺及提款卡之幫助行為，雖對於該不詳姓名正犯上揭事實
    欄(一)及(二)部分所述之2次連續詐欺犯行有所助益，依上述說
    明，仍屬一幫助連續犯行。又被告係幫助他人犯前開之罪，
    應依刑法第30條第2項之規定，按正犯之刑減輕之。
三、原審以被告罪證明確，予以論罪科刑，固非無見。惟：被告
    係基於一次幫助行為，一次提供上開3本存摺及3張提款卡予
    姓名、年籍均不詳之劉姓成年男子，是上開2個詐欺取財行
    為，因係出於被告一次幫助行為所致，應屬一幫助連續詐欺
    犯行，原審認定為連續數個幫助詐欺行為，尚有未合。檢察
    官及被告上訴意旨，雖未指摘及此，然原判決既有上開可議
    之處，自應由本院將原判決撤銷改判。爰審酌被告提供帳戶
    予他人實施詐騙行為，破壞社會治安並有礙金融秩序，助長
    犯罪歪風，增加追緝犯罪之困難，以及被告之犯罪動機、目
    的、手段、智識程度等一切情狀，量處如主文所示之刑。又
    被告行為時之刑法第41條第1項前段規定：「犯最重本刑為
    五年以下有期徒刑以下之刑之罪，而受六個月以下有期徒刑
    或拘役之宣告，因身體、教育、職業、家庭之關係或其他正
    當事由，執行顯有困難者，得以一元以上三元以下折算一日
    ，易科罰金。」被告行為時之易科罰金折算標準，依修正前
    罰金罰鍰提高標準條例第2條前段（現已刪除）規定，係就
    其原定數額提高為一百倍折算一日，則本件被告行為時之易
    科罰金折算標準，應以銀元三百元折算一日，經折算為新臺
    幣後，應以新臺幣九百元折算為一日。惟修正後之刑法第41
    條第1項前段規定：「犯最重本刑為五年以下有期徒刑以下
    之刑之罪，而受六個月以下有期徒刑或拘役之宣告者，得以
    新臺幣一千元、二千元或三千元折算一日，易科罰金。」依
    修正後之刑法第2條第1項規定比較修正前後易科罰金折算標
    準，以舊法較有利被告，參照最高法院95年第8次刑事庭會
    議決議，自應適用行為時法（即舊法）定其折算標準，依此
    ，另諭知易科罰金之折算標準如主文所示，以示懲儆。至於
    被告交付之上開存摺、金融卡等物，雖係供犯罪所用之物，
    但未經扣案，迄今仍未取回，且非義務沒收之物，爰不另為
    沒收之諭知。
四、末按被告前於82年間因侵占案件，經法院判決有期徒刑3月
    於82年9月24日執行完畢，然於執行完畢後5年內未曾因故意
    犯罪受有期徒刑以上刑之宣告，有本院前科記錄表在卷可憑
    ，再衡量被告年歲已逾七旬老耄，經此教訓，應知所警惕，
    當無再犯之虞，本院認就所宣告之刑，以暫不執行為適當，
    爰併予宣告緩刑3年，以勵自新。
五、據上論斷，應依刑事訴訟法第369條第1項前段、第364條、
    第299條第1項前段，刑法第30條、第74條第1項第2款，行為
    時刑法第339條第1項、第41條第1項前段，罰金罰鍰提高標
    準條例第1條前段、修正刪除前罰金罰鍰提高標準條例第2條
    ，判決如主文。
本案經檢察官謝英民到庭執行職務。
中    華    民    國    95    年    9    月    26    日
                  刑事第二庭審判長法  官  蔡國在
                                  法  官  王詠寰
                                  法  官  江振義
以上正本證明與原本無異。
不得上訴。
                                  書記官  劉文美
中    華    民    國    95    年    9    月    26    日
附錄：本案論罪科刑法條全文
中華民國刑法第339條
（普通詐欺罪）
意圖為自己或第三人不法之所有，以詐術使人將本人或第三人之
物交付者，處5年以下有期徒刑、拘役或科或併科1千元以下罰金
。
以前項方法得財產上不法之利益或使第三人得之者，亦同。
前二項之未遂犯罰之。


司法院資訊處製作；財團法人民間司法改革基金會備份。
